臺灣宜蘭地方法院民事判決　　　　　　　 93年度訴字第313號
原　　　告　台灣中小企業銀行股份有限公司
法定代理人　丁○○
訴訟代理人　丙○○
訴訟代理人　甲○○
被　　　告　乙○○
　　　　　　邱秀卿
上列當事人間分配表異議之訴事件，業於民國93年1 月18日言詞
辯論終結，本院判決如下：
    主      文
本院九十一年執字第四九二一號求償債務強制執行事件，於民國
九十三年八月十九日所製作分配表之表二中，就被告乙○○所有
不動產賣得之價金，被告邱秀卿分配之金額於超過新臺幣肆拾肆
萬壹仟貳佰陸拾捌元部分，應予剔除，另原告應受分配新台幣壹
佰拾柒萬貳仟陸佰捌拾元。
原告其餘之訴駁回。
訴訟費用由被告乙○○負擔四十分之三十、由被告邱秀卿負擔四
十分之九；餘由原告負擔。
    事實及理由
一、原告起訴主張之意旨：
  (一)訴外人慶耀實業有限公司（下稱慶耀公司）自民國83年9 月
    30日起陸續向原告借款八筆，金額合計新台幣21,050,000元
    ，美金180,540 元，其中慶耀公司於83年9 月30日向原告借
    款17,000,000元之債務，係邀被告乙○○為連帶保證人。嗣
    因慶耀公司未依約履行前開各筆債務，致積欠原告如附表所
    示之債務，其中編號1 、本金金額13,315 ,136 元之債務即
    為前述由被告乙○○擔任連帶保證人之系爭債務。原告已對
    慶耀公司與被告乙○○取得支付命令確定，且向鈞院聲請拍
    賣慶耀公司及被告乙○○所有之不動產，並經以91年度執字
    第4921號強制執行事件繫屬在案。且慶耀公司之不動產中，
    編定為甲標之宜蘭縣冬山鄉○○段575 、576 地號之土地暨
    建號161 、161-1 之建物，業經以17,120,000元拍定，另被
    告乙○○所有宜蘭縣五結鄉○○段1712-26 、1712-27 地號
    之土地暨建號282 、暫編528 號建物，則係以2,790,000 元
    拍定。
  (二)又因慶耀公司經拍定之不動產係擔保其對原告在抵押權設定
    契約書所定之最高限額以內，過去及將來所負之一切債務，
    故慶耀公司所積欠原告之八筆債務均應受該執行標的擔保。
    惟原告對於慶耀公司之債權，包含本金、利息及違約金共計
    為27,635,771元，原告就慶耀公司不動產賣得之價金僅受分
    配17,064,560元，不足受償之事實甚為明確。
  (三)又慶耀公司在向原告借款及設定抵押權時，雙方業已約定由
    原告決定抵充之順序，故原告在強制執行程序中，指定將慶
    耀公司財產拍定所得之價款，按比例清償其所積欠之八筆債
    務，要屬有據。且依據民法第321 條之規定，係由清償人於
    清償時指定應抵充之債務；再依「辦理強制執行事件應行注
    意事項」第16條第3 項之規定，則應以以拍定人於將拍賣全
    部價金交付予法院之日為清償之時點。然在本件強制執行事
    件，債務人慶耀公司並未在拍定人繳交拍定款到院時指定抵
    充之債務，縱其嗣後在訴訟中向鈞院為指定之意思，亦非合
    法。至於連帶保證人乙○○並非清償人，並無指定抵充之權
    利，且原告已依強制執行程序聲請拍賣債務人所擔保之物權
    ，並無拋棄擔保物之情形，故被告援引民法第751 條之規定
    謂原告已經拋棄擔保物權云云，並非有據。
  (四)執行法院於93年6 月25日所製作之分配表中將原告之八筆債
    權按比例為分配，並就被告乙○○擔任連帶保證人之系爭債
    務不足清償部分，再列入表二來就乙○○所有不動產拍賣所
    得款以普通債權來受分配，並無違誤。但執行法院於93年 8
    月19日重新製作分配表時，竟在表一附註欄內記載「註五：
    表二之債權人台灣中小企銀因對債務人乙○○之債權本金為
    13,315,136元，再加上利息2,285,625 元（90.10.09-93.01
    .27）及 違約金457,125 元（90.10.09-93.01.27）， 債權
    金額總計16,057,886元，先扣抵表一已受償分配金額為17,0
    64,560元，故中小企銀對乙○○就債權部分已受償，故表二
    不予列計。」然本件清償人與原告既均未為「指定抵充」之
    表示，何以附註五與表一之記載相反，令原告不解。
  (五)訴外人慶耀公司所有不動產經拍定所得之價款，就所積欠原
    告之八筆債權分別按比例清償後，系爭如附表編號1 由被告
    乙○○擔任連帶保證人之債務，尚有6,727,387 元未受清償
    ，該不足受償部分自應列入表二，來就乙○○之不動產拍賣
    所得價款受分配。是經乙○○之另名普通債權人即被告邱秀
    卿按比例進行分配後，原告在表二部分應受分配1,201,237
    元，被告邱秀卿則應受分配412, 711元。故93 年8月19日分
    配表之表二中，告邱秀卿原受分配之金額應予減少；原告應
    分配金額則應增加。
  (六)從而聲明請求：鈞院91年度執字第4921號強制執行事件，就
    93年8 月19日分配表所列表二即拍賣被告乙○○財產所得價
    款部分，被告邱秀卿之分配款1,613,948 元，應縮減為412,
    711元，就原告原受分配金額0 元，應增為1,201,237 元。
二、被告方面之答辯意旨：
  (一)訴外人慶耀公司向原告所為之借款中，被告乙○○僅就債權
    額為17,000,000元之該筆債務擔任連帶保證人，且慶耀公司
    之該筆債務僅餘13,315,136元。從而慶耀公司所有不動產因
    拍賣所得之價款17,120,000元，於扣除執行費後，已足清償
    乙○○所擔保之債務，被告乙○○之保證債務自應消滅，原
    告即不能就被告乙○○被拍賣之財產價金參與分配，故原執
    行法院所為之分配表並無錯誤。且依原告與慶耀公司所簽訂
    之抵押權設定契約書，擔保物提供人僅在抵押權設定契約書
    所定之本金最高限額內負責而已，原告主張超過17,000,000
    元之所有債務均在擔保範圍內等語，即與事實不符。
  (二)依據民法第321 、322 條之規定，係由清償人於清償時指定
    抵充債務，而所謂清償時，依據民法第309 條第1 項之規定
    ，係指債權人受領時，本件因原告提起分配表異議之訴，故
    所有債權人均未受領而或清償，債之關係未消滅，債務人慶
    耀公司自得向鈞院表示指定抵充，而發生指定抵充之效果。
    至於原告所依據之「辦理強制執行事件應行注意事項」第16
    條，僅係就利息、違約金計算最終日之便宜規定，或係單就
    執行名義所命給付利息、違約金計算日期之規定，並非
    本件債務之清償規定。況且如認慶耀公司之指定不生效力，
    則亦應按法定抵充之順序，應由債務已屆清償期者優先抵充
    ，如均屆清償期，亦以債務擔保最少者優先，並非如原告所
    云來按比例受償。
  (三)又依據最高法院19年上字第330 號判例所示，原告應就慶耀
    公司提供之擔保物先為受償，倘有不足再就債務人之財產為
    受償。至於慶耀公司另向原告所為之其他借款，被告乙○○
    自不負連帶保證之責。
  (四)又原告雖主張被告與慶耀公司所簽立之授信約定書均已拋棄
    指定抵充權云云，惟主債務人所有之抗辯，保證人得主張之
    ，主債務人拋棄其抗辯者，保證人仍得主張之。且依據新修
    正之民法739 之1 及民法債篇施行法第33條之規定，保證人
    之權利除法律另有規定外，不得預先拋棄，故原告之主張與
    該法不符，被告仍得指定抵充。況且該項約定僅及於慶耀公
    司，被告乙○○與原告間因僅有一筆保證債務而已，與民法
    指定抵充之要件不符，故縱使兩造間有此項規定，亦無適用
    餘地。再者，被告乙○○擔任慶耀公司之連帶保證人時，慶
    耀公司與原告間僅有系爭此筆債務，且慶耀公司亦提供擔保
    物設定抵押，故被告乙○○才願意擔任保證人。嗣後慶耀公
    司再向原告所為之借款，被告均不知情，更未擔任連帶保證
    人，是倘原告就擔保物拍賣所得之價金任意指定順序清償，
    將與被告乙○○當初之所以擔任慶耀公司連帶保證人之基礎
    有違，對於被告乙○○有重大之不利益，且係剝奪被告或慶
    耀公司行使抵充指定之權利，依據民法第347 條之1 ，該約
    定自屬無效。
  (五)又如認原告可指定清償之順序，則將使被告乙○○擔任保證
    債務從有抵押權擔保，變成無抵押權擔保，原告無異已放棄
    擔保物權，依據民法第751 條之規定，被告乙○○於原告所
    拋棄權利限度內免其責任，從而原告不能參與被告乙○○被
    拍賣財產所得價金之分配。
  (六)為此均聲明請求：駁回原告之訴。
三、兩造不爭執之事實：
    訴外人慶耀公司自83年9 月30日起陸續向原告借款八筆，其
    中借款日期為83年9 月30日、借款金額17,000,000元之債務
    ，係邀被告乙○○擔任連帶保證人。嗣因慶耀公司未依約履
    行前開各筆債務，致積欠原告如附表所示之債務，其中編號
    1 、積欠本金為13,315 ,136 元之債務，即前述由被告乙○
    ○擔任連帶保證人之系爭債務。原告並已對慶耀公司與被告
    乙○○取得本院89年度羅促字第2381號支付命令確定，復向
    法院聲請拍賣慶耀公司及被告乙○○所有之不動產，經本院
    以91年度執字第4921號事件為強制執行，且慶耀公司之不動
    產編定為甲標部分之宜蘭縣冬山鄉○○段575 、576 地號之
    土地暨建號161 、161-1 之建物，經以17,120,000元拍定，
    另被告乙○○所有五結鄉○○段1712-26 、1712-27 地號之
    土地暨建號282 、暫編528 號建物，則係以2,790,000 元拍
    定在案。嗣經執行法院於93年6 月25日製作分配表，然因債
    務人慶耀公司提出異議，法院認為有理由而於93年8 月19日
    更正分配表（即本件訟爭之分配表），並訂於93年9 月20日
    分配，惟原告於93年9 月2 日提出異議，經執行法院於同年
    9 月9 日及9 月10日將其異議之事實通知債務人慶耀公司及
    乙○○等人。被告乙○○即於93年9 月24日提出書狀表示對
    於原告之異議不同意，執行法院遂於93年9 月29日發函通知
    原告應於收受通知後10日內就所異議之事實，向法院提起分
    配表異議之訴，原告乃於93年10月8 日提起本件分配表異議
    之訴等事實，已為兩造所不爭執，並據原告提出分配表、他
    項權利證明書、土地建築改良物抵押權設定契約書、陳報狀
    等件為證（見本院卷10至30頁），且經本院調閱91年度執字
    第4921號求償債務強制執行事件卷宗，核閱無訛，自堪信為
    實在。
四、本件之爭點及法院之判斷：
    然原告主張訴外人慶耀公司如系爭分配表所列表一之不動產
    所拍得之價金，應按比例來就其積欠原告之八筆債務為清償
    乙節，乃為被告所否認，並以前揭情詞置辯。是經兩造就所
    爭執事項進行整理後，確認本件應審酌之爭點為：(一)本院91
    年度執字第4921號強制執行事件就訴外人慶耀公司所有不動
    產拍賣所得價金，應先抵充何筆債務？(二)又如認不得應先抵
    充被告乙○○擔任連帶保證人之系爭債務，則此筆債務剩餘
    多少金額應列入系爭分配表之表二中，就被告乙○○之不動
    產賣得價金受分配？（參見卷宗第78、120 頁）。茲就此二
    項爭點判斷如下：
  (一)本院91年度執字第4921號強制執行事件就訴外人慶耀公司所
    有不動產拍賣所得價金，應先抵充何筆債務？
  1.查訴外人慶耀公司於83年8 月31簽立抵押權設定契約書，約
    定擔保物提供人即慶耀公司為擔保對原告，在抵押權設定契
    約書所定之本金最高限額24,000,000元以內，現在（包括過
    去所負現在尚未清償）及將來所負之票據、借款、墊款、保
    證等債務及其他債務，並包括利息、違約金、實行抵押權費
    用、損害賠償及其他有關費用之清償，特提供坐落宜蘭縣冬
    山鄉○○段575 、576 地號之土地，及建號161 、161-1 建
    築改良物等擔保物設定抵押權與抵押權人即原告乙節，已有
    他項權利證明書、抵押權設定契約書及所附其他約定事項各
    一份附卷可稽（見卷宗第102 至104 頁）。嗣後慶耀公司並
    自83年9 月30日起陸續向原告借款共計八筆，然因慶耀公司
    未依約清償，致分別積欠原告如附表所示之本金、利息、違
    約金，總計27,635,771元未受清償等情，復為被告所不爭執
    ，則該八筆債務既在該抵押權設定後所借，又未逾契約所定
    之最高限額範圍，從而該八筆債務自均受前揭抵押物之擔保
    ，得就該抵押物拍定後所得之價金優先受償，應屬無疑。
  2.又按對於一人負擔數宗債務，而其給付之種類相同者，如清
    償人所提出之給付，不足清償全部債額時，由清償人於清償
    時，指定應抵充之順序，民法第321 條固定有明文。然此項
    條文所稱清償人得指定抵充之情形，應指清償人主動提出清
    償時，方有適用，至於強制執行程序中，因經拍賣債務人之
    財產而取得之價款，是否亦有該條文所稱應由清償人指定抵
    充順序之適用，即非無疑。再者，前開民法第321 條之規定
    ，並非強制規定，依契約自由原則，自得由當事人約定變更
    之。經查，訴外人慶耀公司與原告所簽立之授信約定書第七
    條已有約定：「立約人對於貴行（即原告）負擔數宗債務時
    ，如清償人所提出之給付不足清償全部債務時，有貴行指定
    應抵充之債務。」由原告提出之授信約定書可參；另慶耀公
    司於簽立上揭抵押權設定契約書時，業已同意「本契約所載
    擔保物人屬抵押權人總債權之共同擔保，抵押權人得任就各
    個擔保物賣得之價金受償全部或一部之清償，其抵償債務之
    先後順序由抵押權人決定之。」復有抵押權設定書暨所附其
    他約定事項第八條可稽（參見卷宗第99至104 頁）。又因慶
    耀公司前述不動產所賣得之價金，不足清償附表所示之八筆
    債務，從而原告依據上開約定，決定將賣得價金按比例分別
    清償該八筆債務，洵屬有據。被告抗辯慶耀公司前開不動產
    拍賣款應先清償其擔保如附表編號1 所示之系爭債務等語，
    自不可採。
  3.復查，本件原告係基於其與債務人慶耀公司間授信約定書及
    抵押權設定契約書之約定，在不足清償全部債務時，決定抵
    充債務之順序，而非依據原告與被告乙○○另立之授信約書
    來為主張，故原告依據前揭約定指定抵充順序後，對仍不足
    清償部分，基於保證契約，自得向連帶保證人請求。再者，
    前開民法第321 條所定之指定抵充權，係屬債務人之權利，
    非保證人之權利，且該規定既屬任意規定得由當事人約定排
    除，則原告與慶耀公司間關於抵充之約定，並無違反誠實信
    用原則或其他顯失公平之情事，且就保證契約之法律關係而
    言，保證人既係擔保他人間之債務清償責任，並非經濟上之
    弱者，且未自保證契約獲取任何利益，如認保證契約有違民
    法保護保證人之任意規定，自可不訂定保證契約，並不會因
    未成為保證人而生不利益，或經濟生活受制於銀行不得不為
    保證人之情形，從而，保證人如已同意訂定保證契約，應可
    預見將來可能承擔與借款人連帶負清償責任之風險，是被告
    抗辯原告與慶耀公司間之上開約定有民法第247 條之1 或民
    法第739 條之1 等無效之情形云云，委無可取。
  4.此外，被告雖又抗辯原告如將系爭擔保物指定抵充他筆債務
    ，致使其所擔保之系爭債務不足清償，則顯然有放棄擔保物
    權之情事，依據民法第751 條之規定，被告乙○○在原告所
    拋棄權利限度內免其責任等語。惟按債權人拋棄為其債權擔
    保之物權者，保證人就債權人所拋棄權利之限度內，免其責
    任，民法第751 條固定有明文。然不動產物權依法律行為而
    取得、設定、喪失及變更者，非經登記不生效力，民法第七
    百五十八條亦有明定。亦即不動產物權之拋棄，除有拋棄之
    意思表示外，尚須踐行法定登記方式，始生效力。被上訴人
    既未明白表示拋棄抵押權，亦未辦理塗銷抵押權登記手續，
    自難認已生拋棄抵押權之效力（最高法院著有87年度台上字
    第1469號判決可資參照）。本件原告既已對慶耀公司所提供
    之抵押物聲請強制執行，從未有辦理塗銷該抵押物抵押權登
    記之舉，是依上開說明，自難認原告已拋棄該擔保物權。被
    告此部分所辯，亦難採憑。
  (二)又如認不得應先抵充被告乙○○擔任連帶保證人之系爭債務
    ，則此筆債務剩餘所多債務應列入該分配表表二中，就被告
    乙○○之不動產賣得價金受分配？
  1.經查，本件原告與慶耀公司間既已約定由原告決定抵充債務
    之順序及方法，原告於執行法院或本件訴訟中又已主張應將
    慶耀公司所有而經拍定不動產之所得價金，按比例清償如附
    表所示之八筆債務，自應依此方式為分配。則依此計算結果
    ，債務人慶耀公司八筆債務所積欠之總額包含本金、利息、
    違約金共計為27,635,771元，系爭由被告乙○○擔保之該筆
    債務，經加計本金13,315,136元及自89年2 月10日起至93年
    1 月27日拍定人繳足價金時止按年息百分之7.45計算之利息
    、及自89年3 月11日起至89年9 月10日止按上開利率百分之
    十、89年9 月11日起至93年1 月27日按開利率百分之二十計
    算之違約金後，共為1,605,788 元，佔全部債務58.105438
    ﹪（分配表係計算至小數點後六位數）。是本件慶耀公司如
    分配表表一所列不動產之賣得價金17,120,000元，經扣除執
    行費55,440元後，所餘17,064,560元按上開比例計算後，僅
    清償被告乙○○所擔保之系爭債務9,915,437 元，仍有不足
    額6,142 ,449 元 。
  2.再者，系爭債務之不足額6,142,449 元部分，既屬被告乙○
    ○連帶保證責任之擔保範圍，則原告主張該不足額部分應列
    入表二中，就乙○○已遭拍定不動產賣得之價金來受分配，
    顯屬正當。再者，原告此筆債權之性質係屬普通債權，則依
    強制執行法第38條之規定，應與被告乙○○之另名普通債權
    人即被告邱秀卿按比例受分配；又被告邱秀卿對被告乙○○
    之債權額為2,300,000 元及自92年8 月1 日起至93年1 月27
    日止按年息百分之一計算之利息，是按比例計算後，原告應
    受分配之金額應為1,172,680 元，被告邱秀卿應受分配之金
    額則為441,268 元。原告於此範圍所為之請求自屬合理，超
    過此範圍所為之請求，即非正當。
  (三)綜上所述，原告依據其與訴外人慶耀公司間之約定，既有權
    指定將該公司之抵押物拍賣所得之價金，按照比例來清償如
    附表所示之八筆債務，且其中由被告乙○○擔保之系爭債務
    ，仍有不足額6,142,449 元，則原告主張該不足額部分應列
    入系爭分配表之表二中，來就被告乙○○所有財產所賣得之
    價金進行分配，核屬有據。且經計算結果，原告於系爭分配
    表表二中，應受分配金額為1,172,680 元、被告邱秀卿應受
    分配金額則為441,268 元，故原告聲明請求應將本院91年度
    執字第4921號強制執行事件，93年8 月19日分配表所列表二
    即拍賣被告乙○○財產所得價款部分，被告邱秀卿之分配款
    1,613,948 元，縮減為441,268 元，就原告原受分配金額0
    元，增加為1,172,680 元，應予准許，然超過此範圍所為之
    請求，即非正當。
五、本件事證已臻明確，兩造其餘主張、答辯或未經本院援用之
    證據，均核與判決結果不生影響，爰不一一論述，附此敘明
    。
六、裁判費負擔之依據：民事訴訟法第79條。
中　　華　　民　　國　　94　　年　　1 　　月　　31　　日
                  臺灣宜蘭地方法院民事庭
                        法　官　  邱景芬
正本與原本無異。
如不服本判決，應於判決送達後二十日內向本院提出上訴狀 (須
附繕本)。
中　　華　　民　　國　　94　　年　　2 　　月　　3 　　日
                        書記官    吳慧芳
附表：慶耀公司積欠原告之債權內容
┌──┬────────┬──────────────────┬──────────────────┐
│    │                │       利    息      計      算     │      違約金之計算                  │
│    │ 各筆債權之本金 ├────┬─────────────┼──────────────────┤
│編號│ （新台幣）     │利   率 │ 計    算    期    間     │逾期六個月以內者，依上開利率之一成  │
│    │                │（年息）│                          │；逾期六個月以上者，超過六個月部分  │
│    │                │        │                          │，依上開利率之二成計算違約金。      │
├──┼────────┼────┼─────────────┼──────────────────┤
│ 1  │13,315,136 元   │ 7.45﹪ │自90年10月9 日起至清償日止│自90年10月9 日起至清償日止          │
├──┼────────┼────┼─────────────┼──────────────────┤
│ 2  │830,735元       │ 9.25 ﹪│自90年9 月14日起至清償日止│自90年9 月14日起至清償日止          │
├──┼────────┼────┼─────────────┼──────────────────┤
│ 3  │1,480,122元     │ 8.87 ﹪│自90年8 月16日起至清償日止│自90年8 月16日起至清償日止          │
├──┼────────┼────┼─────────────┼──────────────────┤
│ 4  │174,889元       │ 8.5 ﹪ │自88年8 月3 日起至清償日止│自88年8 月3 日起至清償日止          │
├──┼────────┼────┼─────────────┼──────────────────┤
│ 5  │215,072元       │ 8.5 ﹪ │自88年7 月27日起至清償日止│自88年7 月27日起至清償日止          │
├──┼────────┼────┼─────────────┼──────────────────┤
│ 6  │2,315,791元     │ 8.75 ﹪│自88年10月7 日起至清償日止│自88年10月7 日起至清償日止          │
├──┼────────┼────┼─────────────┼──────────────────┤
│ 7  │1,669,400元     │ 9.0 ﹪ │自88年12月16日起至清償日止│自88年12月16日起至清償日止          │
├──┼────────┼────┼─────────────┼──────────────────┤
│ 8  │1,652,706元     │ 9.0 ﹪ │自88年12月10日起至清償日止│自88年12月10日起至清償日止          │
├──┴────────┴────┴─────────────┴──────────────────┤
│本金總計21,653,851元，經加計算至93年1月27日拍定人繳足價款之日止之利息及違約金後，總計積欠金額     │
│為27,635,771元。                                                                                  │
└─────────────────────────────────────────────────┘
